---
title: "Georeferenciando dados com R "
author: "Caio Martins"
date: "15 de março de 2021"
output: html_document
---

### Dados Georeferenciados 


 Os dados georeferenciados são dados que utilizam sua real localização no espaço geográfico. Essa localização é baseada em um par de coordenadas geográficas: latitude e longitude. 
 Sempre que desejarmos plotar objetos em um mapa será necessário ter em mãos suas coordenadas geográficas.

Em alguns casos os dados podem já estar georeferenciados, ou seja, trazendo consigo suas coordenadas no espaço geográfico, porém em outras situações é necessário georeferenciá-los. 

Em suma, o ato de georeferenciar trata-se de coletar a localização(coordenadas) de um determinado objeto no espaço geográfico.

No post de hoje irei demonstrar como georeferenciar dados no R.

Para isso irei utilizar os dados sobre cinema na cidade de São Paulo. 

Na página da Ancine há um banco de dados sobre as **salas de exibição e complexos de cinema credenciados pela Ancine**. Irei utilizar este banco de dados para o ano de 2019. A ideia é georeferenciar as salas de cinema/complexos e depois plotar um mapa com as suas localizações. 

**Atenção**: o post não pretende fazer qualquer análise sobre a distribuição geográfica de salas de exibição/cinemas na cidade de São Paulo. O objetivo deste post é APENAS demonstrar como trabalhar com dados não georeferenciados no R. 


Os dados foram retirados [daqui](http://dados.cultura.gov.br/dataset/salas-de-exibicao-e-complexos-credenciados-ancine)

Abaixo as bibliotecas que iremos utilizar:

```{r message=FALSE, warning=FALSE}
library(tidyverse)
library(data.table)
library(tmap)
library(tidygeocoder)
library(leaflet)
library(sf)
library(tmaptools)


```

Antes de tudo é necessário importar os dados:

```{r}
# DADOS 

eliminar_colunas <- c("PAGINA_ELETRONICA_COMPLEXO", "COMPLEMENTO_ENDERECO", "COMPLEXO_ITINERANTE", "OPERACAO_USUAL", 
                      "EXIBIDOR", "REGISTRO_EXIBIDOR", "CNPJ_EXIBIDOR", "GRUPO_EXIBIDOR")



base_dados <- fread("C:\\Users\\mcaio\\Desktop\\Nova pasta\\Salas_cinemas.csv",
                    encoding = "Latin-1",
                    drop = eliminar_colunas)

```


Agora vamos dar uma organizada e LIMPAR os dados.

Vou filtrar os cinemas da cidade de São Paulo e aqueles em que a situação é **regular**. Em seguida, irei unir em uma só coluna o ***endereço, número e o bairro***. Essas três informações numa só coluna facilitará o georeferenciamento.

```{r}

base_sp <- base_dados %>% 
  filter(MUNICIPIO_COMPLEXO == "SÃO PAULO" & SITUACAO_EXIBIDOR == "REGULAR") %>%
  unite(col = "endereco", c(ENDERECO_COMPLEXO, NUMERO_ENDERECO_COMPLEXO, BAIRRO_COMPLEXO), sep = " - " )

head(base_sp)
```

Em seguida, limpo e padronizo os endereços dos cinemas. 

Aqui a ideia é eliminar pontuação, padronizar termos como AVENIDA, RODOVIA, além de reitirar informações erradas.

```{r}
cinema_sp <- base_sp %>% mutate(endereco = stringr::str_remove_all(endereco, ","),
                                  endereco = abjutils::rm_accent(endereco),
                                  endereco = stringr::str_to_upper(endereco),
                                  endereco = stringr::str_replace_all(endereco, "^AV.", "AVENIDA "),
                                  endereco = stringr:: str_replace_all(endereco, "ROD", "RODOVIA "),
                                  endereco = stringr::str_replace_all(endereco, "AVENIDANIDA", "AVENIDA "),
                                  endereco = stringr::str_replace_all(endereco, "AVENIDA NIDA", "AVENIDA "))
```

Não se assuste com o código abaixo! Tive que fazer ajustes manuais em alguns endereços. 

A função **geocode_OSM** - responsável por coletar as coordenadas geográficas por meio do endereço - não estava encontrando as coordenadas desses endereços. Alguns endereços continham erros de digitação ou mesmo erros de localização. 

```{r}
endereco_cinema <- cinema_sp %>% 
  select(REGISTRO_COMPLEXO, endereco) %>% 
  distinct(REGISTRO_COMPLEXO, .keep_all = TRUE) %>% 
  mutate(endereco = dplyr::case_when(endereco == "RUA FREI CANECA - 569 - CERQUEIRA CESAR" ~ "RUA FREI CANECA - 569",
                                     endereco == "AVENIDA  ANTARTICA - 408 - AGUA BRANCA" ~ "AVENIDA FRANCISCO MATARAZZO - 1350",
                                     endereco == "AVENIDA  RAIMUNDO PEREIRA MAGALHAES - 1465 - JARDIM IRIS" ~ "AV. RAIMUNDO PEREIRA DE MAGALHAES, 1465 - PIQUERI, São Paulo - SP",
                                     endereco == "AVENIDA  RAIMUNDO PEREIRA DE MAGALHAES - 11001 - JARDIM PIRITUBA" ~ "AV. RAIMUNDO PEREIRA DE MAGALHAES, 11001 - PARADA DE TAIPAS, São Paulo - SP",
                                     endereco == "RUA DOMINGOS DE MORAES - 2564 - VILA MARIANA" ~ "RUA DOMINGOS DE MORAIS - 2564 - VILA MARIANA",
                                     endereco == "AVENIDA  CRUZEIRO DO SUL - 1100 - PONTE PEQUENA" ~ "AVENIDA  CRUZEIRO DO SUL - 1100 - CANINDE",
                                     endereco == "AVENIDA  DR. CHUCRI ZAIDAN - 902 - VILA CORDEIRO" ~ "AVENIDA  DR. CHUCRI ZAIDAN - 902",
                                     endereco == "AVENIDA  DR. FRANCISCO MESQUITA - 1000 - IPIRANGA." ~ "AVENIDA DOUTOR FRANCISCO MESQUITA - 1000",
                                     endereco == "AVENIDA  INTERLAGOS - 2255 - VILA INGLESA" ~ "AVENIDA  INTERLAGOS - 2255",
                                     endereco == "AVENIDA  DAS NACOES UNIDAS - 4777 - LAPA" ~ "AVENIDA  DAS NACOES UNIDAS - 4777 - VILA OLIMPIA",
                                     endereco == "AVENIDA  PRESIDENTE JUSCELINO KUBITCHECK - 2041 - VILA NOVA CONCEICAO" ~ "AVENIDA  PRESIDENTE JUSCELINO KUBITSCHECK - 2041",
                                     endereco == "AVENIDA  JOSE PINHEIRO BORGES S/N - 0 - VILA CAMPANELA" ~ "AVENIDA  JOSE PINHEIRO BORGES  - 354 - ITAQUERA",
                                     endereco == "AVENIDA  DRª RUTH CARDOSO - 4777 - VILA HAMBURGUESA" ~ "AVENIDA DOUTORA RUTH CARDOSO - 4777",
                                     endereco == "RUA ENGENHEIRO HEITOR ANTONIO EIRAS GARCIA - 1700 - JARDIM ESMERALDA" ~ "RUA ENGENHEIRO HEITOR ANTONIO EIRAS GARCIA - 1870",
                                     endereco == "RUA ENGENHEIRO ARMANDO DE ARRUDA PEREIRA - 5241 - JABAQUARA" ~ "RUA ENGENHEIRO ARMANDO DE ARRUDA PEREIRA - 5241",
                                     endereco == "RUA FEITICO DA VILA - 399 - CHACARA SANTA CLARA - CAPAO REDONDO" ~ "RUA FEITICO DA VILA - 399 - CAPAO REDONDO",
                                     endereco == "AVENIDA  JOSE PINHEIRO - 60 - GUAIANAZES" ~ "AVENIDA  JOSE PINHEIRO BORGES - 60",
                                     endereco == "RUA BERNARDO JOSE DE LORENA - 0 - PIRITUBA" ~ "RUA BERNARDO JOSE DE LORENA - PERUS",
                                     endereco == "RUA DOM JOSE DE BARROS - 306 - CENTRO" ~ "RUA DOM JOSE DE BARROS - 306 - REPUBLICA",
                                     endereco == "ESTRADA DE CAMPO LIMPO - 459 - VILA PREL" ~ "ESTRADA DO CAMPO LIMPO - 459",
                                     endereco == "RUA REGENTE FEIJO - 1759 - TATUAPE" ~ "AVENIDA REGENTE FEIJO - 1759",
                                     endereco == "AVENIDA  GIOVANNI GRONCHI - 5819 - JD. GUEDALA" ~ "AVENIDA  GIOVANNI GRONCHI - 5819 - VILA ANDRADE",
                                     endereco == "RUA FRANCISCA ESPOSITO TONETTI - 105 - JARDIM GUAPIRA" ~ "RUA COSTA BRITO - 46", 
                                     endereco == "AVENIDA LUIZ IMPARATO - 564 - PARQUE CISPER" ~ "AVENIDA  LUIZ IMPARATO - 564",
                                     endereco == "RUA MARIA ANTONIA - 294 - VILA BUARQUE" ~ "RUA MARIA ANTONIA - 294",
                                     endereco == "AVENIDA  DR. ANTONIO MARIA LAET - 566 - PARADA INGLESA" ~ "AVENIDA  DOUTOR ANTÔNIO MARIA LAET - 566 - TUCURUVI",
                                     endereco == "AVENIDA  DAS NACOES UNIDAS - 14401 - VILA GERTRUDES" ~ "AVENIDA  DAS NACOES UNIDAS - 14401" ,
                                     endereco == "PRACA FRANKLIN ROOSEVELT - 172 - CONSOLACAO" ~ "PRACA FRANKLIN ROOSEVELT - 172",
                                     endereco == "AVENIDA  LUIZ IMPARATO - 564 - PARQUE CISPER" ~ "AVENIDA  LUIS IMPARATO - 564",
                                     endereco == "AVENIDA SAO JOAO - 473 - CENTRO" ~ "AVENIDA  SAO JOAO - 473 - SAO PAULO",
                                     endereco == "RUA TREZE DE MAIO - 1947 - BELA VISTA" ~ "RUA 13 DE MAIO - 1947 - BELA VISTA - SAO PAULO",
                                     endereco == "AVENIDA  PRESIDENTE JUSCELINO KUBITSCHECK - 2041" ~ "Av. Pres. Juscelino Kubitschek, 2041 - Itaim Bibi",
                                     endereco == "RUA FREI CANECA - 569" ~ "RUA FREI CANECA - 569- BELA VISTA", 
                                     endereco == "RUA GONCALVES CRESPO S/N. - 420 - TATUAPE" ~ "RUA GONÇALVES CRESPO - 420 - TATUAPE",
                                     endereco == "AVENIDA  INACIO MONTEIRO - 6900 - CIDADE TIRADENTES" ~ "RUA INACIO MONTEIRO - 6900 - CIDADE TIRADENTES",
                                     endereco == "AVENIDA  ARICANDUVA - 5555 - VILA MATILDE" ~ "AVENIDA ARICANDUVA, 5555 -  JARDIM SANTA TEREZINHA",
                                     endereco == "RUA CONSELHEIRO MOREIRA DE BARROS - 2780 - LAUZANE PAULISTA" ~ "RUA CONSELHEIRO MOREIRA DE BARROS, 2580 - Lauzane Paulista, São Paulo - SP, 02430-001",
                                     endereco == "AVENIDA  HIGIENOPOLIS - 646 - HIGIENOPOLIS" ~ "Avenida Higienópolis - 618 - Higienópolis",
                                     endereco == "AVENIDA   PAULISTA - 2424 - BELA VISTA" ~ "Avenida Paulista, 2424 - Consolação, São Paulo - SP, 01310-300",
                                     endereco == "RUA PAMPLONA - 1704 - JARDIM PAULISTA" ~ "R. Pamplona, 1704 - Jardim Paulista, São Paulo - SP, 01405-002",
                                     endereco == "RUA JOAQUIM FLORIANO - 462 - ITAIM BIBI" ~ "Rua Joaquim Floriano 462 - Vila Olímpia - Itaim Bibi",
                                     endereco == "RODOVIA  RAPOSO TAVARES - 1002 - JARDIM BOA VISTA" ~ "Rua Sebastião Gonçalves - Jardim Boa Vista",
                                     endereco == "AVENIDA  MAGALHAES DE CASTRO - 12000 - MORUMBI" ~ "Rua Joapé - Cidade Jardim, São Paulo - SP",TRUE ~ endereco))



endereco_cinema<- endereco_cinema %>% mutate(endereco = case_when(endereco == "AVENIDA  PRESIDENTE JUSCELINO KUBITSCHECK - 2041" ~ "Rua são marun, Vila Olímpia, Itaim Bibi, São Paulo",
                                                                  endereco == "AVENIDA  SAO JOAO - 473 - CENTRO" ~ "AVENIDA  SAO JOAO - 473 - SAO PAULO",
                                                                  endereco == "RUA TREZE DE MAIO - 1947 - PARAISO" ~ "RUA 13 DE MAIO - 1947 - BELA VISTA - SAO PAULO",
                                                                  endereco == "RUA FREI CANECA - 569" ~ "RUA FREI CANECA - 569- BELA VISTA",
                                                                  endereco == "RUA ENGENHEIRO ARMANDO DE ARRUDA PEREIRA - 5241" ~ "AVENIDA ENGENHEIRO ARMANDO DE ARRUDA PEREIRA - 5241, 5241 - Vila do Encontro, São Paulo",
                                                                  endereco == "RUA COSTA BRITO - 46" ~ "Rua Mário Lago, Jardim Guapira",TRUE ~ endereco))



```

UFA! Eu sei que o código acima é feio e até meio cansativo, porém tive que fazer esses ajustes manuais consultando o Google Maps para a função geocode_OSM achar as coordenadas geográficas.


Agora que já temos os dados organizados, limpos e os  endereços padronizados podemos coletar as latitudes e longitudes.


```{r message=FALSE, warning=FALSE}

lugares <- geocode_OSM(endereco_cinema$endereco, projection = 4326, as.sf = T)

```

Agora vamos visualizar no mapa esses pontos!
```{r message=FALSE, warning=FALSE}

leaflet(lugares) %>% addTiles() %>% addMarkers()

```

Que tal fazermos um mapa com ggplot e as coordenadas ?!

Vou importar um arquivo shape dos distritos de SP e em seguida plotar o mapa

```{r echo=FALSE, message=FALSE, warning=FALSE, paged.print=FALSE}

# lendo o arquivo
distrito_sp <- st_read("C:\\Users\\mcaio\\Desktop\\cinema\\LAYER_DISTRITO\\DEINFO_DISTRITO.shp")

ggplot(distrito_sp) + 
  geom_sf() + 
  stat_sf_coordinates(data = lugares, size = 2, colour = "Blue")+
  ylab(NULL)+
  xlab(NULL)+
  ggtitle("Salas de Exibição e Complexos em SP")+
  theme_bw()

```

Caso queiram olhar os dados com maior detalhe:

```{r echo=TRUE, message=FALSE, warning=FALSE}
cinema_sp %>% 
  select(NOME_SALA, SITUACAO_SALA, NOME_COMPLEXO, endereco, REGISTRO_COMPLEXO) %>% 
  distinct(REGISTRO_COMPLEXO, .keep_all = TRUE) %>% 
  kableExtra::kbl() %>% 
  kableExtra::kable_paper() %>%
  kableExtra::scroll_box(width = "100%", height = "500px")

```

